【裁判字號】    98,訴,80
【裁判日期】    980527
【裁判案由】    藥事法
【裁判全文】
高雄高等行政法院判決
                                     98年度訴字第00080號
                              .
原      告  鹿王國際開發有限公司
代  表  人  甲○○
訴訟代理人  劉炯意  律師
被      告  雲林縣政府
代  表  人  乙○○
訴訟代理人  丙○○
            丁○○
上列當事人間藥事法事件，原告不服行政院衛生署中華民國97年
12月29日衛署訴字第0970045182號訴願決定，提起行政訴訟，本
院判決如下：
    主  文
原告之訴駁回。
訴訟費用由原告負擔。
    事實及理由
一、事實概要：
    緣原告於民國97年3月30日上午5時至6時在成功廣播電台（1
    044MHZ）「天南地北」節目，宣播「鹿王牌加味還少丸」等
    產品廣告，內容宣稱：「．．．心臟不勇的人疾病特別多，
    精神不勇，氣不通，頭暈目眩精神不好，睏了睡不深眠．．
    ．鹿王牌加味還少丸讓你身體變很勇．．．讓你吃到骨頭手
    腳都溫熱、讓你心臟有力；不論你五十肩，手抬不高、或者
    晚上睡不著、你腳骨頭會酸軟痛、提個東西又會扭到．．．
    讓你的酸痛都沒了．．．鹿王牌加味還少丸可給你腎臟顧好
    、小便順，讓你夫妻間的感情甜蜜．．．。」等語；再於97
    年4月14日上午8時50分在民生之聲電台（FM89.70頻道）宣
    播「鹿王加味還少丸」產品廣告，內容宣稱：「．．．多尿
    ．．．睡不好、心臟無力．．．要買來吃，加味加了成分，
    加了效果．．．好禮大贈送買3瓶鹿王加味還少丸，贈送高
    級電風扇．．．。」等語；又於97年6月6日上午5時至6時在
    台灣廣播公司台中臺（774KHZ）「生命的旋律」節目，宣播
    「鹿王明目丸、鹿王加味還少丸」等產品廣告，內容宣稱：
    「．．．白內障、看東西有黑影飛蚊症．．．吃鹿王明目丸
    由內顧到外，顧筋路．．．。」「．．．鹿王還少加味丸的
    照顧膀胱勇健．．．身體虛弱氣血枯衰、氣血不足血液循環
    差、手腳會痠麻，吃鹿王還少丸加味的補氣力．．．手腳就
    不會有痠麻的困擾，丹田無力說話音量小，連續吃2罐以後
    ，說話就不一樣了，丹田有力，音量就會大．．．。」等語
    ，分別為國家通訊傳播委員會及高雄市前鎮區衛生所查獲，
    轉經行政院衛生署中醫藥委員會及由高雄市政府衛生局移送
    雲林縣衛生局查證，認與原廣告核定表內容不符，被告以原
    告違反藥事法第66條第2項規定，依同法第92條規定，以97
    年8月6日府衛藥字第0974000424號、97年8月6日府衛藥第00
    00000000號及97年8月6日府衛藥字第0974000426號行政處分
    各處新臺幣（下同）20萬元罰鍰，共計60萬元。原告不服，
    提出異議，未獲變更。提起訴願，亦遭決定駁回，遂提起本
    件行政訴訟。
二、原告起訴主張：
（一）被告稱原告於97年4月14日上午8時50分在FM89.7民生之聲
      電台宣播「鹿王加味還少丸」產品廣告，廣告內容宣稱：
      「．．．多尿．．．睡不好．．．好禮大贈送買3瓶鹿王
      加味還少丸贈送高級電風扇」等語，與行政院衛生署核准
      之衛署中會藥廣字第0970510006號藥品廣告核定表內容不
      符云云，然原告否認曾為上述之廣告，被告應就此舉證之
      。又有關「好禮大贈送買3瓶鹿王加味還少丸贈送高級電
      風扇」之言詞，並非藥品廣告，任何人皆可輕易知悉，此
      言詞是將利潤回饋顧客，與核准之廣告內容無涉。
（二）次查，被告稱原告於97年3月30日上午5時至6時在1044千
      赫成功廣播電台天南地北節目，宣播「鹿王牌加味還少丸
      、鹿王牌鹿膠補骨丸」，宣稱：「．．．讓你夫妻感情甜
      蜜．．．。」易生誤解詞句云云。然原告否認曾為上述之
      廣告言詞，縱使原告於電台節目中曾有上開言詞，而該言
      詞之前後詞句為何？是否為該藥品之廣告？或是節目主持
      人閒談之言詞？皆須查明。退萬步言，該藥品有一定之療
      效，若使用後身體更健康，夫妻感情當然更甜蜜；且藥事
      法中並無「易生誤解」之構成要件，故被告所為處分有待
      斟酌。
（三）再者，被告主張原告於97年6月6日上午5時至6時在AM774
      台灣廣播公司台中臺「生命的旋律」節目，宣播「鹿王明
      目丸、鹿王牌鹿膠補骨丸、鹿王牌加味還少丸」，並稱「
      鹿王明目丸」廣告內容宣稱：「．．．白內障、看東西有
      黑影飛蚊症．．．吃鹿王明目丸由內顧到外，顧筋路．．
      ．。」「鹿王牌加味還少丸」廣告內容宣稱：「．．．吃
      鹿王還少加味的補氣力．．．手腳就不會有痠麻的困擾，
      丹田無力說話音量小，連續吃2罐以後，說話就不一樣了
      ，丹田有力，音量就會大。」云云，原告否認曾為上述之
      廣告，被告應舉證證明。而上開之言詞與核准之文字雖未
      全部相同，但字義相同，並無造成民眾混淆或誇大療效之
      處或不實廣告之嫌；且上開言詞並未違反藥事法第66條第
      1項規定保護一般消費大眾用藥安全之立法目的，被告未
      能斟酌立法目的，而逕認原告違反上開規定，尚有斟酌之
      處。
（四）又原告同一時間接到3份處分書，皆違反同一性質且相同
      之規定，是否違反一事二罰、比例原則及法律授權明確性
      原則？蓋依行政院衛生署網站違規產品處罰案例，行為人
      違規行為雖在不同時間及地點，但皆給予一次行政處分，
      何獨給予原告3次行政處分，顯然與其他縣市不同。雖然
      被告辯稱，早已於97年函請原告於97年6月12日、7月9日
      到局說明或陳述意見，惟未獲回應，已行通知之程序。惟
      查，系爭3次行政處分所載之違規時間分別為，97年4月14
      日、97年3月30日、97年6月6日，皆在被告通知原告說明
      或陳述之前，若被告在第一時間，即97年3月30日原告違
      規時即通知，日後原告當更謹慎約束節目主持人或更換節
      目主持人，應無日後之2次違規行為，被告就此顯有行政
      怠惰之嫌。上開其他縣市之處罰案例，均為不同違反時間
      、不同刊播媒體，但均採合併為一案處罰之行政慣例、行
      政機關於作成行政處分時，對於相同或具有同一性質之事
      件，應受行政慣例之拘束，如無實質正當理由，即應為相
      同之處理，而落實平等原則，行政程序法第6條更規定，
      行政行為，非有正當理由，不得為差別待遇。行政行為應
      受同一標準規範，否則難以令民眾信賴，故被告之處分有
      違上開規定及行政慣例。另原告於網路上查得被告於97年
      11月4日、97年2月25日分別對訴外人陳煌嬌、許東芳處分
      ，被告對該2人是否為合併處分，或受處分人只違規1次，
      無法得知，請鈞院函調該處分書，若為合併處分，則被告
      顯然違反其行政慣例。又訴外人金活帖本舖有限公司於97
      年5月7日至6月4日多次違反同法第66條第2項規定，但被
      告僅依裁罰24萬元，然而，被告對於原告本件卻為前述一
      行為一罰之處分，亦違反其行政慣例等語，資為爭執，並
      聲明求為判決將訴願決定及原處分均撤銷。
三、被告則以：
（一）藥事法第66條第1項規定藥物廣告應事先將「所有」文字
      、圖畫或言詞，報經衛生主管機關核准，其目的即在保護
      一般消費大眾用藥之安全，因此宣播藥物廣告自應依據核
      准之內容為宣傳，而不得任意增改廣告內容，否則即失去
      藥物廣告事前審核規定之意義。又藥事法施行細則第47條
      規定，係依藥事法第105條之授權，就同法第66條相關事
      宜為具體之規定，符合立法意旨，並未逾越母法之授權範
      圍。
（二）系爭還少丸加味藥物廣告，經行政院衛生署中醫藥委員會
      核准之廣告內容為：「．．．如有腰痠體困，不能站太久
      ，不能走太遠，兩隻腳走路很吃力，還少丸加味，照顧身
      體，走路會輕鬆，也可以站久走遠路．．．脾胃虛寒、血
      氣弱，做工作力不從心，記得1天吃1次，1次吃1粒」（衛
      署中會藥廣字第0970510006號）。但原告宣播之內容為：
      「．．．心臟不勇的人疾病特別多，精神不勇，氣不通，
      頭暈目眩精神不好，睏了睡不深眠．．．鹿王牌加味還少
      丸讓你身體變很勇．．．讓你吃到骨頭手腳都溫熱、讓你
      心臟有力；不論你五十肩，手抬不高、或者晚上睡不著、
      你腳骨頭會酸軟痛、提個東西又會扭到．．．讓你的酸痛
      都沒了．．．鹿王牌加味還少丸可給你腎臟顧好、小便順
      ，讓你夫妻間的感情甜蜜．．．。」「．．．多尿．．．
      睡不好、心臟無力．．．要買來吃，加味加了成分，加了
      效果．．．好禮大贈送買3瓶鹿王加味還少丸，贈送高級
      電風扇．．．。」「．．．鹿王還少加味的照顧膀胱勇健
      ．．．身體虛弱氣血枯衰、氣血不足血液循環差、手腳會
      痠麻，吃鹿王還少加味的補氣力．．．手腳就不會有痠麻
      的困擾，丹田無力說話音量小，連續吃2罐以後，說話就
      不一樣了，丹田有力，音量就會大．．．。」等語，除與
      原核定內容不符，且原申請內容有「睡不著」字樣，業遭
      行政院衛生署中醫藥委員會刪除。
（三）系爭明目丸藥物廣告，經行政院衛生署中醫藥委員會核定
      廣告內容為：「．．．對眼病，如視物模糊不清，眼睛酸
      澀多淚，或迎風淚出，羞明怕日等等之症，療效好、效果
      佳．．．。」（衛署中會藥廣字第0970510005號），但原
      告宣播之內容為：「．．．白內障、看東西有黑影飛蚊症
      ．．．吃鹿王明目丸由內顧到外，顧筋路．．．。」等文
      句，亦與原核定內容不符。
（四）原告雖否認曾為上述之廣告，惟查被告所屬衛生局人員於
      97年7月22日約談原告委託之許瑞玉，渠坦承委播系爭廣
      告，並稱會盡量配合規定做，不要過度挑毛病，讓業者有
      生存空間等語，此有行政院衛生署中醫藥委員會藥物廣告
      核准表、國家通訊傳播委員會廣播電台紀錄表、高雄市政
      府衛生局監錄電視電台紀錄表、側錄光碟片、側錄錄音帶
      及被告衛生局人員所製作之訪問紀要等資料附卷可稽，其
      違規事實，足可認定，原告此部分主張，自難認採。
（五）至原告主張宣播之內容與核准之文字未全部相同，但字義
      相同云云。查原告身為藥商，且領有核准之廣告核定表，
      理應依核定之廣告內容宣播，然所宣播：「好禮大贈送買
      3瓶鹿王加味還少丸贈送高級電風扇。」「．．．讓你夫
      妻間的感情甜蜜．．．。」「．．．吃鹿王還少加味的補
      氣力．．．手腳就不會有痠麻的困擾，丹田無力說話音量
      小，連續吃2罐以後，說話就不一樣，丹田有力，音量就
      會大．．．。」等詞句，既非屬准予刊登內容，且依藥事
      法施行細則第47條規定已有涉及性方面之效能、使用獎勵
      方法、表示使用該藥物而改進某方面體質及誇張藥物效能
      等情形。又原告主張系爭廣告內容與核准字義相同，純係
      其主觀之見解，是此部分主張自無足採。
（六）另原告曾於96年6月8日上午6時至7時在金聲廣播電台（92
      .1兆赫）「財神爺」節目宣播「鹿王明目地黃丸、鹿王鹿
      膠補骨丸、鹿王加味還少丸」等產品，以及96年7月12日
      上午5時45分時在勝利之聲電台（837千赫）「天南地北」
      節目宣播「龍膽丸」產品，因宣播內容與原核定內容不符
      ，遭被告以97年3月19日府衛藥字第0974000113號行政處
      分科處20萬元罰鍰在案，原告自應了解藥物廣告之規定，
      並即時約束節目主持人遵照核定之內容為宣傳。再被告為
      本件處分前，即分別函請原告於97年6月12日、7月9日到
      局說明，已充分給予被告陳述意見之機會，惟未獲回應，
      電話通知後原告代表人遂於97年7月22日委託許瑞玉接受
      訪談。衛生主管機關自得本於職權，於查獲違規行為後，
      依違規情節之輕重，為適當額度之處分。本件係因原告為
      累犯，不依限到案說明，且囿於不同時間、不同頻道，宣
      播違規廣告之事實，被告依一行為一處罰原則論處，於法
      並無違誤（行政罰法第25條）。又被告對訴外人陳煌嬌、
      許東芳2人亦採一行為一處罰原則論處，此有2人行政處分
      書影本附卷可憑，並無違反平等原則；另金活帖本舖有限
      公司之事件，因該公司之行為時間非常集中，經被告針對
      該個案討論後，才為裁處24萬元之處分，與本件並不相同
      等語，資為抗辯，並聲明求為判決駁回原告之訴。
四、本件事實概要欄所載之事實，業據兩造分別陳述在卷，並有
    被告97年8月6日府衛藥字第0974000424號、0000000000號及
    0000000000號行政處分書附原處分卷可稽，應堪認定。本件
    兩造之爭點為：被告以原告於前揭時地在不同電台分別宣播
    鹿王加味還少丸、鹿王鹿膠補骨丸、鹿王明目丸等產品之廣
    告，其宣播廣告之內容與經核准之廣告核定表之內容不符，
    有違反藥事法第66條第2項規定之情事，而以前揭3張行政處
    分書，各處20萬元罰鍰，共計60萬元，是否合法？茲分述如
    下：
（一）按「藥物廣告在核准登載、刊播期間不得變更原核准事項
      。」「違反第66條第1項、第2項、第67條、第68條規定之
      一者，處新臺幣20萬元以上5百萬元以下罰鍰。」分別為
      藥事法第66條第2項及第92條第4項所明定。
（二）查原告係經營中藥批發業、西藥批發業、中藥零售業、西
      藥零售業、醫療器材批發業、醫療器材零售業、化妝品批
      發業、化妝品零售業、輔助食品批發業、國際貿易業及廣
      播節目製作業等營業項目，此有營利事業登記公示資料查
      詢（明細）附本院卷可參。次查，原告販賣之還少丸加味
      藥品廣告經行政院衛生署環署中會藥廣字第0970510006號
      藥品廣告申請核定表核准之廣告內容為：「．．．如有腰
      痠體困，不能站太久，不能走太遠，兩隻腳走路很吃力，
      還少丸加味，照顧身體，走路會輕鬆，也可以站久走遠路
      ，．．．脾胃虛寒、血氣弱，做工作力不從心，記得1天
      吃1次，1次吃1粒．．．。」等語，有該藥品廣告申請核
      定表附原處分卷（附件5）內可稽。惟查，原告97年3月30
      日5時至6時在1044千赫成功廣播電台「天南地北」節目，
      宣播還少丸加味藥品之內容為：「．．．加味還少丸可顧
      好你的胃，吸收養分，再來，心臟不勇的人疾病特別多，
      精神不勇，氣不通，頭暈目眩精神不好，睏了睡不深眠．
      ．．鹿王牌加味還少丸讓你身體變很勇．．．讓你吃到骨
      頭手腳都溫熱、讓你心臟有力；不論你五十肩，手抬不高
      、或者晚上睡不著、你腳骨頭會酸軟痛、提個東西又會扭
      到．．．讓你的酸痛都沒了．．．鹿王牌加味還少丸可給
      你腎臟顧好、小便順，讓你夫妻間的感情甜蜜．．．。」
      等語，有國家通訊傳播委員會97年4月18日通傳播字第097
      48016230號函暨所附97年3月30日廣播電台節目紀錄表附
      原處分卷（附件5）內可稽。再者，原告於97年4月14日8
      時50分許於FM89.70頻道，民主之聲電台之宣播內容為：
      「．．．腰酸背痛、多尿、手腳冰冷、睡不好．．．心臟
      無力、腰仔不好、腎不好、氣血兩虛，．．．工作力不從
      心，要買來吃，加味加了成分，加了效果．．．好禮大贈
      送，買3瓶鹿王加味還少丸贈送高級電風扇．．．。」等
      語，有臺南縣衛生局97年4月23日衛藥字第0970010782號
      函及高雄市政府衛生局錄電視、電臺醫療、藥物、化妝品
      、食品廣告紀錄表附原處分卷（附件4）內可稽。又原告
      於97年6月6日5時至6時在774KHZ頻道，台廣台中台「生命
      的旋律」節目之宣播內容為：「．．．鹿王還少加味的照
      顧膀胱勇健．．．身體虛弱氣血枯衰、氣血不足血液循環
      差、手腳會痠麻，吃鹿王還少加味的補氣力．．．手腳就
      不會有痠麻的困擾，丹田無力說話音量小，連續吃2罐以
      後，說話就不一樣了，丹田有力，音量就會大．．．。」
      等語，有國家通訊傳播委員會97年6月18日通傳播字第097
      48024540號函暨所附97年6月6日廣播電台節目紀錄表附原
      處分卷（附件6）內可稽。另查，系爭明目丸藥物廣告，
      經行政院衛生署衛署中會藥廣字第0970510005號藥品廣告
      申請核定表之核定廣告內容為：「．．．對眼病，如視物
      模糊不清，眼睛酸澀多淚，或迎風淚出，羞明怕日等等之
      症，療效好、效果佳．．．」等詞句，有該藥品廣告申請
      核定表附原處分卷（附件6）內可稽。惟查，原告97年6月
      6日5時至6時在上開774KHZ頻道，台廣台中台「生命的旋
      律」節目之宣播內容為：「．．．白內障、看東西有黑影
      飛蚊症．．．吃鹿王明目丸由內顧到外，顧筋路．．．。
      」等話，亦國家通訊傳播委員會97年6月18日通傳播字第0
      9748024540號函暨所附97年6月6日廣播電台節目紀錄表附
      原處分卷（附件6）內可稽。且觀諸原告上開還少丸加味
      藥品廣告申請表中，原申請內容有「睡不著，腎虛寒」等
      字樣，均遭行政院衛生署中醫藥委員會刪除，然原告於廣
      播中仍宣播可改善睡不著之症狀，並可照顧腎臟等語。又
      被告所屬衛生局人員97年7月22日曾約談原告委託之許瑞
      玉（原告代表人之配偶），亦坦承委播系爭廣告無誤，亦
      有上開訪問既要附原處分卷（附件6）內可稽，顯見原告
      於廣播節目中宣播之內容，已變更行政院衛生署所核准之
      內容，應堪認定。
（三）至原告主張其係於同一時間接到3份處分書，未予原告有
      及時改善之機會，並與行政院衛生署網站就不同時間及地
      點違規之產品處罰，皆係合併為一案處罰之行政慣例不同
      ，顯有違平等原則乙節。惟查，原告曾於96年6月8日上午
      6時至7時在金聲廣播電台（92.1兆赫）「財神爺」節目宣
      播「鹿王明目地黃丸、鹿王鹿膠補骨丸、鹿王加味還少丸
      」等產品之廣告；再於96年7月12日上午5時45分許在勝利
      之聲電台（837千赫）「天南地北」節目宣播「龍膽丸」
      產品之廣告，因該宣播廣告之內容與原核定內容不符，遭
      被告以97年3月19日府衛藥字第0974000113號行政處分科
      處20萬元罰鍰在案，原告自應瞭解藥物廣告之相關規定，
      並即時約束節目主持人遵照行政院衛生署核定之廣告內容
      為宣傳。況原告為從事販賣藥物之藥商，對於刊播藥物廣
      告之相關規定，本應加以注意。又被告為本件處分前，即
      分別函請原告於97年6月12日、7月9日到局說明，有被告9
      7年6月4日、7月3日之陳述意見通知書及送達回證原處分
      卷（附件8）內可稽，已充分給予原告陳述意見之機會。
      又藥事法對於本件違規事項，並無應先予通知停止宣播或
      改正內容之規定，而原告又係在不同時間、不同頻道宣播
      違規之廣告，核屬數個違規之行為，況被告已考量原告上
      開3次違章行為之情形，各給予最低額度之罰鍰處分，已
      屬從輕。是原告主張被告於同一時間核發3份處分書，違
      反一事二罰之原則及未予原告有及時改善之機會，而有違
      誤云云，即無足採。末查，依據行政院衛生署95年5月12
      日研商「因應藥事法修訂廣告相關條文後續管理措施」會
      議紀錄所載：「．．．貳、討論事項與決議：一、有關違
      規藥物廣告執行原則訂定之必要性。．．．決議：原則上
      本署不另訂藥政違規廣告罰鍰原則，回歸藥事法及行政罰
      法規定辦理，並尊重地方衛生主管機關之行政裁量權，由
      各衛生局依法處理．．．。」等語，有上開會議紀錄附本
      院卷可參，則被告依其裁量權裁處原告3次違規行為各20
      萬元罰鍰，並無裁量逾越或濫用之情形，核與比例原則無
      違。另被告對訴外人陳煌嬌、許東芳2人亦採一行為一處
      罰原則論處，此有該2人行政處分書影本附原處分卷（附
      件11）內可憑，並無違反平等原則；又金活帖本舖有限公
      司同類事件，就該公司於96年8月15日、97年1月16日及4
      月8日違章行為，被告亦係採一行為一處罰原則論處，有
      該行政處分書附本院卷可稽；至於該公司97年5月7日至6
      月4日之違章行為，被告審酌其行為之行為係於一個月內
      為數次行為，其時間較為緊接，情況特殊，才為裁處24萬
      元之處分，核係被告裁量權之正當行使，且該事件與本件
      之情形並不相同，自難以此謂被告有何違反行政慣例，故
      原告本項主張，顯有誤解，亦無可採。
五、綜上所述，原告之主張均不足採。從而，被告以原告97年3
    月30日、97年4月14日及97年6月6日分別在廣播電臺宣播上
    開藥品之廣告，其內容與行政院衛生署所核定廣告之內容不
    符，而有違反藥事法第66條第2項之規定，乃依同法第92條
    第4項規定，裁處原告各20萬元罰鍰，共計60萬元，並無違
    誤。訴願決定遞予維持，亦無不合。原告起訴意旨求為撤銷
    ，為無理由，應予駁回。又本件事證已臻明確，兩造其餘攻
    擊防禦方法，均核與本件判決結果不生影響，爰不一一論述
    ，附此敘明。
六、據上論結，本件原告之訴為無理由，依行政訴訟法第98條第
    1項前段，判決如主文。
中    華    民    國    98    年    5     月    27    日
          高雄高等行政法院第三庭
                      審判長法官  邱  政  強
                            法官  林  勇  奮
                            法官  詹  日  賢
以上正本係照原本作成。
如不服本判決，應於判決送達後20日內向本院提出上訴書狀，其
未表明上訴理由者，應於提起上訴後20日內向本院提出上訴理由
書（須按對造人數附繕本）；如於本判決宣示或公告後送達前提
起上訴者，應於判決送達後20日內補提上訴理由書（須附繕本）
。未表明上訴理由者，逕以裁定駁回。
中    華    民    國    98    年    5     月    27    日
                          書記官  宋  鑠  瑾


司法院資訊處製作；財團法人民間司法改革基金會備份。
